臺灣臺北地方法院刑事判決　　　　　　　　　　　　　　九十年度訴字第九九六號
　　公　訴　人　臺灣臺北地方法院檢察署檢察官
　　被　　　告　乙○○　男　四.
　　　　　　　　甲○○　男　三.
右列被告因違反山坡地保育利用條例等案件，經檢察官提起公訴（九十年度偵字第一
二○八二號），本院判決如左：
    主      文
乙○○、甲○○均無罪。
    理      由
一、公訴意旨略以：被告乙○○未經向主管機關台北縣政府農業局等單位允准，以新
    台幣（下同）七千五百元之工資，僱用知情之被告甲○○，於民國九十年二月四
    日十六時許起，由被告甲○○駕駛日製KOMATUS 5型挖土機一部，在台北縣石碇
    鄉烏塗村楒仔腳一號往前約一二○公尺處即坐落同鄉○○○段內楒仔腳小段第一
    之八號地號，屬於陳水柳等人所共有之旱林區○○○路旁山坡地之土、石、林樹
    ，並回填一條小產業路旁之凹洞溪，破壞原有之山坡、樹林、溪流，面積經丈量
    達長寬各十五．六公尺、深度十二．七公尺，高度五公尺之廣，嗣於同月五日二
    十一時四十五分許，在上址為警當場查獲，並扣得上開挖土機，因認被告二人涉
    犯山坡地保育利用條例第三十四條第一項、水土保持法第三十二條第一項之罪嫌
    云云。
二、按犯罪事實應依證據認定之，無證據不得推定其犯罪事實。如不能證明被告犯罪
    者，應諭知無罪之判決，刑事訴訟法第一百五十四條、第三百零一條第一項分別
    定有明文。次按按土保持法第三十二條第一項規定：在公有或私人山坡地或國、
    公有林區或他人私有林區內未經同意擅自墾殖、占用或從事第八條第一項第二款
    至第五款之開發、經營或使用，致生水土流失或毀損水土保持之處理與維護設施
    者，處六個月以上五年以下有期徒刑，得併科新台幣六十萬元以下罰金。是水土
    保持法第三十二條第一項之罪，係屬結果犯，須以該行為因而「致生水土流失、
    毀損水土保持處理與設施或釀成災害」之結果，始足當之。又按山坡地保育利用
    條例第三十四條第一項之規定，固重在保護山坡地，防止濫墾濫建，但亦含有刑
    法第三百二十條第二項竊佔罪之本質，惟竊佔罪與山坡地保育利用條例第三十四
    條第一項之罪，為法規競合之關係，依特別法優於普通法之原則，應適用山坡地
    保育利用條例第三十四條第一項之規定；最高法院八十四年台上字第五七六四號
    、八十六年台上字第二九五六號判例，及法務部法（八一）檢二字第七二八號函
    所載研究意見可資參照。又刑法第三百二十條降二項之竊佔罪既以行為人具有不
    法利益之意圖為構成要件，則山坡地保育利用條例第三十四條第一項之擅自墾植
    罪，當亦具有不法利益之意圖為其構成要件，乃當然之解釋。
三、訊據被告乙○○、甲○○二人固坦承未擬具水土保持計劃書，由被告乙○○僱用
    被告甲○○在上開土地修補道路之事實，惟均堅詞否認涉有右揭犯行，被告乙○
    ○辯稱：因象神颱風來襲，把登山道吹壞，造成一凹洞，人員進出困難，於是伊
    請甲○○將凹洞填平，以便通行，伊只是為了搶救災害做善事而已；被告甲○○
    辯稱：是被告乙○○僱用伊，伊是要將泥土填至山坡下與路面平，伊只是把那邊
    填平及修一點邊坡，乙○○有告訴伊說回填凹洞是要讓人員好走等語。
（一）被告二人所施作之地點，係坐落台北縣石碇鄉○○○段內楒仔腳八－四地號旁
      未登記土地（石碇鄉烏塗村楒仔腳一號往前一二○公尺處），施作面積約十三
      平方公尺，有台北縣新店地政事務所土地複丈成果圖附卷可憑；惟系爭土地經
      被告施作後，平地上有雜草，開挖地亦有植生現象而無裸露面，施工地點可看
      出由大石頭堆砌起來，堆疊後可通行，亦無發生水土流失之現象等情，有本院
      九十一年五月二十日現場堪驗筆錄及現場照片九張可憑，故被告二人雖未預先
      徵得相關主管機關之同意，並擬定水土保持計劃，即在上開土地開挖及修建步
      道等行為，惟因無何致生水土流失之結果，尚不構成水土保持法第三十二條第
      一項之罪，應可認定。
（二）次查，證人即查獲之警員王海高於本院審理時證稱：案發當時是颱風過後，查
      獲當時右方平地上，原有土方坍塌，土方坍塌是颱風過後土石鬆軟所造成的等
      語；是被告二人施作範圍內，確於上述時間，因颱風過後，邊坡已發生土石崩
      坍及登山步道毀損之情形，參以當時上開施工區域左側係屬地勢低漥之溪谷，
      且連接山坡地之步道亦緊鄰在旁，是被告乙○○辯稱，僱用被告甲○○施作之
      目的，係修復步道俾便他人通行一節，應堪採信，堪認被告二人施作行為，應
      係基於修復登山步道俾便他人通行，而非供己使用，被告二人當無意圖為自己
      不法利益之意圖。加以上開施工區域左側係屬地勢低漥之溪谷，而崩坍之山壁
      暨伴隨塌陷之土石極為鬆軟，加以步道毀損之情形下，若未及時加以修補，極
      易造成山壁繼續崩坍及土石流失至溪谷之狀態，是系爭土地於案發時確有加以
      處理及維護之必要及急迫性，被告二人所為無害及坡地之防護，甚或有益之上
      述行為，自目的及手段而言，應認其具社會相當性，欠缺實質違法性，仍具超
      法規阻卻違法事由，亦屬不罰之行為。此外，復查無其他積極證據足認被告有
      公訴人起訴之犯行，既不能證明被告犯罪，依法應諭知無罪之判決。
據上論斷，應依刑事訴訟法第三百零一條第一項，判決如主文。
本案經檢察官丙○○到庭執行職務
中      華      民      國    九十一    年     十二     月     十二     日
                                    臺灣臺北地方法院刑事第三庭
                                        法  官  吳  淑  惠
右正本證明與原本無異。
如不服本判決，應於判決送達後十日內向本院提出上訴狀(應抄附繕本)。告訴人或被
害人如對於本判決不服者，應具備理由請求檢察官上訴，其上訴期間之計算係以檢察
官收受判決正本之日期為準。
                                         書記官  林  淑  卿
中      華      民      國    九十一    年     十二     月     十六     日
